---
title: "Primary Production with Consistent Tidymodels Workflows (Fixed Columns)"
output: html_document
params:
  input_path: "input"
  files_pp_wide: "pp_wide.csv"
  files_knmi_daily: "../../data/KNMI/meteo/dailymeteo.csv"
  files_daily_par: "daily_par.csv"
  files_pp_obs: "../../data/Deltares/combined_ppp/monthly_mean_integrated_ppp.csv"
  # Physical / model constants
  f_par: 0.45
  umol_per_J: 4.57
  default_bottomdepth: 10
  dz: 0.25
  hours_per_day: 24
  # STM settings
  stm_fourier_K: 5
  stm_bloom1_center: 75
  stm_bloom1_sigma: 10
  stm_bloom2_center: 95
  stm_bloom2_sigma: 15
  # Output dirs
  out_dir_lm:  "output_lm"
  out_dir_gam: "output_gam"
  out_dir_stm: "output_stm"
editor_options: 
  markdown: 
    wrap: 72
---

```{r setup, message=FALSE, warning=FALSE}
library(tidyverse)
library(lubridate)
library(mgcv)
library(zoo)
library(tidymodels)
library(modeltime)
library(timetk)
# library(iml)
# library(fs)
# library(patchwork)

source('functions.R')

theme_set(theme_minimal())
p <- params
```

# 1. Doel & Opzet (vaste kolomnamen)

We bouwen drie modellen per **compartiment** met
**tidymodels‑workflows** en gebruiken **exact de kolomnamen** uit jouw
bestanden:

- **`pp_wide.csv`**: `compartiment` (wordt hernoemd naar `compartment`),
  `date`, **parameters** `PBmax`, `alpha`, `Eopt`, `Kd`, `chl_surface`,
  plus `turbidity`, `conversionEtoC`, `irradiance_J_cm2`.
- **`knmi_daily.csv`**: `datum`, `STN`, `parameter`, `value`, `unit`
  (waarbij **`parameter == "Q"`** globale instraling is). Eenheden zijn
  **J/cm²/dag** of **J/m²/dag** afhankelijk van `unit`.
- **`monthly_mean_integrated_ppp.csv`**: `date`, `compartment` *(of
  `compartiment`)*, `PP_depth_integrated` (hernoemd naar `PP_observed`).

Alle **drie** modellen zijn **tidymodels‑workflows**: 1)
**LM/interpolatie** (recipe‑only met `step_ts_impute(method='linear')`)
2) **GAM** (`gen_additive_mod(engine='mgcv')`, log‑schaal,
**lange‑termijn** + **seizoens** spline) 3) **STM** (`prophet_reg()`)
met **trend + Fourier‑seizoenen + spring‑bloom** basissen.

De parameters voeden de **Eilers–Peeters** fotoinhibitie‑vergelijking;
vervolgens integreren we over **diepte** (exponentiële lichtverzwakking)
en **tijd** (daggemiddelde of `hours_per_day`).

> **Bronnen**: Eilers & Peeters (1988) en de EP‑implementatie in
> `phytotools`/CRAN, die exact dezelfde functionele vorm gebruikt
> citeturn12search45turn12search46turn12search44. Voor
> **PAR‑conversie** hanteren we de vuistregel **4.57 µmol J⁻¹** en
> **PAR‑fractie** van kortgolvige straling (defaults 0.45), conform
> gangbare horticulture‑/ecofysica‑documentatie en het R‑pakket
> **bigleaf** (defaults 4.6 µmol J⁻¹; 0.5)
> citeturn12search41turn12search38. De KNMI‑parameter **Q** is
> globale straling (J/cm² per tijdvak) in de operationele definities en
> wordt door ons per dag geaggregeerd/ gemiddeld over stations
> citeturn12search19turn12search18. Voor **GAM‑splines** (waaronder
> `bs='cc'` cyclisch) volgen we **mgcv** documentatie
> citeturn12search25turn12search29. **Prophet** (STM) is gebaseerd
> op Taylor & Letham (2017/2018) citeturn12search30turn12search35.

------------------------------------------------------------------------

# 2. Theorie & vergelijkingen

## 2.1 Omrekening straling → PAR (daggemiddeld)

We gebruiken **KNMI** globale straling **Q** (J/cm²/dag of J/m²/dag).
Eerst naar **J/m²/dag**: $$E_{\mathrm{J\,m^{-2}\,d^{-1}}} =
\begin{cases}
\texttt{value} \times 10^{4}, & \text{als unit = J/cm}^2/\text{dag}\\
\texttt{value}, & \text{als unit = J/m}^2/\text{dag}
\end{cases}$$ Neem vervolgens de fractie die in het **PAR‑spectrum**
valt ($f_{PAR}$) en zet energie om naar fotonen met
$\kappa \approx 4.57\,\mu\mathrm{mol\,J^{-1}}$ (zonlicht‑gemiddeld):
$$\mathrm{PAR}_{\mathrm{mol\,m^{-2}\,d^{-1}}} = f_{PAR} \cdot E_{\mathrm{J\,m^{-2}\,d^{-1}}} \cdot (\kappa\cdot 10^{-6})$$
Daggemiddelde **PAR** (µmol m⁻² s⁻¹) over 24 uur:
$$\overline{I}_0 = \mathrm{PAR}_{\mathrm{mol\,m^{-2}\,d^{-1}}} \cdot \frac{10^{6}}{86400}$$
Als **KNMI** ontbreekt gebruiken we `irradiance_J_cm2` uit **pp_wide**
als fallback (zelfde conversie, met J/cm²/dag → J/m²/dag).
citeturn12search41turn12search38turn12search19turn12search18

## 2.2 Lichtverzwakking met diepte

We nemen **Beer–Lambert** demping met **extinctiecoëfficiënt** $K_d$
(m⁻¹): $$I(z) = \overline{I}_0\; \exp(-K_d\, z), \qquad z \in [0,H]$$

## 2.3 Eilers–Peeters (EP) met fotoinhibitie

We gebruiken de **drie‑parameter** EP‑vorm met $\alpha$ (initiële
helling), $E_{opt}$ (optimale belichting), en $P_{B\max}$
(massaspecifieke maximale productie). Met $E\equiv I$ (µmol m⁻² s⁻¹):
$$P_B(E)\;=\; \frac{E}{\;\dfrac{E^2}{\alpha\,E_{opt}^2}\; +\; \dfrac{E}{P_{B\max}}\; -\; \dfrac{2E}{\alpha\,E_{opt}}\; +\; \dfrac{1}{\alpha}\;}\quad\left[\,\frac{\mathrm{mg\,C}}{\mathrm{mg\,chla\,h}}\,\right]$$
Deze vorm is equivalent aan de implementatie in **phytotools::fitEP** en
leidt tot een **fotoinhibitie‑piek** bij $E\approx E_{opt}$
citeturn12search44turn12search45.

## 2.4 Dagelijkse diepte‑integratie

Met **uniforme** chlorofylconcentratie
$C_{chl}(z)\equiv C_{chl,\,surf}=\texttt{chl\_surface}$ (µg L⁻¹ ≡
mg m⁻³) en kolomhoogte $H$ (m):
$$P_{\mathrm{day}} = \int_0^{T} \int_0^{H} P_B\big(I(z)\big)\;C_{chl,\,surf}\;\mathrm{d}z\;\mathrm{d}t
\approx T\,\int_0^{H} P_B\big(\overline{I}_0\,e^{-K_d z}\big)\;C_{chl,\,surf}\;\mathrm{d}z$$
waar $T$ het aantal te integreren uren per dag is (default **24**).
Numerieke integratie verloopt met trapezia over **dz** (default 0.25 m).
Resultaat in **mg C m⁻² d⁻¹**.

## 2.5 Modelvergelijkingen (parameters op log‑schaal)

**Model 1 (LM/interpolatie)**\
Voor elke parameter
$\theta_t \in \{\,P_{B\max},\alpha,E_{opt},K_d, C_{chl,\,surf}\,\}$:
lineaire interpolatie in de tijd via `step_ts_impute(method='linear')`
(tidymodels‑recipe).

**Model 2 (GAM)**\
Voor elke parameter (op **log‑schaal**):\
$$\log\theta_t = f_{LT}(t) + f_{SEAS}(\mathrm{doy}(t)) + \varepsilon_t,$$
met $f_{LT}$ een thin‑plate spline (*bs="tp"*) en $f_{SEAS}$ een
**cyclische** kubische spline (*bs="cc"*) op dag‑van‑het‑jaar.
Smoothingparameters via REML. citeturn12search25turn12search29

**Model 3 (STM)**\
Voor elke parameter (log‑schaal) een **additief** model:
$$\log\theta_t = g(t) + s_{Fourier}(t) + s_{bloom}(t) + \varepsilon_t,$$
waar **`prophet_reg()`** de trend $g(t)$ en Fourier‑seizoenen schat;
**spring‑bloom** wordt gemodelleerd via Gaussische basissen rond
DOY‑centra (tune‑baar). citeturn12search30turn12search35

**SHAP‑decompositie (STM)**\
We groeperen features in **long_term**, **seasonal** (Fourier), en
**spring_bloom** en sommeren SHAP‑bijdragen per groep (iml::Shapley).

------------------------------------------------------------------------

# 3. Data inlezen & voorbereiden

```{r data}
# pp_wide

pp <- read_csv(file.path(p$input_path, p$files_pp_wide), show_col_types = FALSE) %>%
  rename(compartment = compartiment) %>%
  mutate(compartment = as.character(compartment))   # <-- type afdwingen

# KNMI (datum, STN, parameter, value, unit)
dir_knmi <- read_delim(p$files_knmi_daily, delim = ";", show_col_types = FALSE)
knmi <- dir_knmi %>%
  mutate(datum = ymd(datum)) %>%
  compute_incident_PAR_knmi(f_par = p$f_par, umol_per_J = p$umol_per_J)   # -> date + PAR

# calculation done in preparation script (but format differs)
# knmi <- read_csv(file.path(p$input_path, p$files_daily_par))

# Observaties (PP)
obs <- read_delim(p$files_pp_obs, show_col_types = FALSE, delim = ";") %>%
  mutate(date = as_date(as_date(paste(year, month, "15")))) %>%
  rename(
    PP_observed = monthlyMean,
    compartment = compartiment
  ) %>%
  # mutate(compartment = as.character(compartiment)) %>%
  select(date, compartment, PP_observed)

# Fallback PAR uit pp_wide (irradiance_J_cm2)
par_pp <- compute_incident_PAR_from_pp(pp, f_par = p$f_par, umol_per_J = p$umol_per_J)  # date + PAR_pp

# Combineer: KNMI prefereerd
PAR <- prefer_knmi_PAR(knmi, par_pp)

# Merge voor modellering
pp_all <- pp %>% left_join(PAR, by = 'date') %>% arrange(compartment, date)

comps <- unique(pp_all$compartment)
length(comps); head(comps)
```

# 4. Modellen fitten per compartiment (tidymodels)

```{r fit, warning=FALSE}

pred_dates <- tibble(
  date = seq.Date(
    as.Date("1990-01-01"),
    as.Date("2024-12-31"),
    by = "day"
  )
)

# Different bloom centers based on measurement analysis
p$stm_bloom1_center <- 75 # 117
p$stm_bloom2_center <- 95 # 190

dirs <- c(p$out_dir_lm, p$out_dir_gam, p$out_dir_stm)
sapply(dirs, dir.create)

fits <- map(comps, function(cp){
  d <- filter(pp_all, compartment == cp)
  list(
    lm  = fit_model_tidy_realcols(d, model = 'lm'),
    gam = fit_model_tidy_realcols(d, model = 'gam'),
    stm = fit_model_tidy_realcols(d, model = 'stm', stm_cfg = list(
      fourier_K = p$stm_fourier_K,
      bloom1_center = p$stm_bloom1_center,
      bloom1_sigma  = p$stm_bloom1_sigma,
      bloom2_center = p$stm_bloom2_center,
      bloom2_sigma  = p$stm_bloom2_sigma
    ))
  )
})

names(fits) <- comps
```

# 5. Dagelijkse PP voorspellen (EP + integratie)

```{r predict}


preds <- imap(fits, function(fit_list, cp){
  list(
    lm  = make_predictions_realcols(fit_list$lm,  irradiance_df = PAR, compartment = cp, out_dir = p$out_dir_lm,  dz = p$dz, hours = p$hours_per_day, default_bottomdepth = p$default_bottomdepth),
    gam = make_predictions_realcols(fit_list$gam, irradiance_df = PAR, compartment = cp, out_dir = p$out_dir_gam, dz = p$dz, hours = p$hours_per_day, default_bottomdepth = p$default_bottomdepth),
    stm = make_predictions_realcols(fit_list$stm, irradiance_df = PAR, compartment = cp, out_dir = p$out_dir_stm, dz = p$dz, hours = p$hours_per_day, default_bottomdepth = p$default_bottomdepth)
  )
})
```

# 6. Visualisaties & Diagnostiek

## 6.1 Tijdreeks PP (model vs observaties)

```{r pp-ts, fig.width=9, fig.height=10}

# plot_pp_timeseries <- function(pred_df, obs_df, compartment){
#   obs_sel <- obs_df %>% filter(compartment == !!compartment) %>%
#   mutate(compartment = as.character(compartment))
#   pred_df %>% left_join(obs_sel, by = c('date','compartment')) %>%
#     ggplot(aes(date)) +
#     geom_line(aes(y = PP_model, colour='Model')) +
#     geom_point(aes(y = PP_observed, colour='Observed'), alpha=0.6) +
#     scale_colour_manual(values=c('Model'='#1f77b4','Observed'='#d62728')) +
#     labs(y='Depth-integrated PP (mg C m^-2 d^-1)', colour='') +
#     ggtitle(paste('Compartment:', compartment)) +
#     theme_minimal()
# }

plot_pp_timeseries <- function(pred_df, obs_df, cp){

  obs_sel <- obs_df %>%
    mutate(compartment = as.character(compartment)) %>%
    filter(compartment == as.character(cp), !is.na(PP_observed))

  ggplot() +
    geom_line(
      data = pred_df,
      aes(date, PP_model, colour = "Model")
    ) +
    geom_point(
      data = obs_sel,
      aes(date, PP_observed, colour = "Observed"),
      alpha = 0.6
    ) +
    scale_colour_manual(
      values = c(Model = "#1f77b4", Observed = "#d62728")
    ) +
    coord_cartesian(ylim = c(0, 40000)) +
    labs(
      title = paste("Compartment:", cp),
      y = "Depth-integrated PP (mg C m^-2 d^-1)",
      colour = NULL
    ) +
    theme_minimal()
}

#example_cp <- as.numeric(comps[7])

i <- 2
example_cp <- comps[i]

pp_ts_lm  <- plot_pp_timeseries(preds[[example_cp]]$lm,  obs, example_cp)
pp_ts_gam <- plot_pp_timeseries(preds[[example_cp]]$gam, obs, example_cp)
pp_ts_stm <- plot_pp_timeseries(preds[[example_cp]]$stm, obs, example_cp)
pp_ts_lm  / pp_ts_gam  / pp_ts_stm
```

```{r}
get_r2 <- function(pred_df, obs_df, cp){

  obs_sel <- obs_df %>%
    mutate(compartment = as.character(compartment)) %>%
    filter(compartment == as.character(cp),
           !is.na(PP_observed))

  df <- inner_join(
    obs_sel,
    pred_df,
    by = "date"
  )

  cor(df$PP_observed, df$PP_model)^2
}

get_r2(preds[[example_cp]]$lm, obs, example_cp)
get_r2(preds[[example_cp]]$gam, obs, example_cp)
get_r2(preds[[example_cp]]$stm, obs, example_cp)
```


## 6.2 Parameterreeksen

```{r param-ts, fig.width=9, fig.height=6}
plot_parameters <- function(fitted_obj, compartment){
  fitted_obj$params %>%
    pivot_longer(c(PBmax, alpha, Eopt, Kd, chl_surface), names_to='parameter', values_to='value') %>%
    ggplot(aes(date, value)) +
    geom_line() +
    facet_wrap(~parameter, scales='free_y', ncol=2) +
    labs(title=paste('Parameter estimates -', compartment), y=NULL, x=NULL)
}
#plot_parameters(fits[[example_cp]]$gam, example_cp)
plot_parameters(fits[[example_cp]]$stm, example_cp)
```

## 6.3 GAM componenten (lange termijn vs seizoens)

```{r gam-components, fig.width=9, fig.height=5}
plot_gam_components_realcols(fits[[example_cp]]$gam, param='PBmax')
```

## 6.4 STM SHAP (lange termijn / seizoens / spring bloom)

```{r shap, fig.width=9, fig.height=5}
i <- 1
example_cp <- comps[i]

# shap_df <- compute_stm_shap_realcols(fits[[example_cp]]$stm, parameter='PBmax')
# plot_stm_shap(shap_df)

# Copy STM object
stm_shap <- fits[[example_cp]]$stm

# Keep only complete rows
stm_shap$data <- stm_shap$data %>%
  dplyr::filter(
    complete.cases(PBmax, alpha, Eopt, Kd, chl_surface)
  )

# Compute SHAP
shap_df <- compute_stm_shap_realcols(
  stm_shap,
  parameter = "PBmax"
)

plot_stm_shap(shap_df)
```

## 6.5 Observed vs Predicted & Residuen (alle parameters)

```{r diagnostics, fig.width=12, fig.height=9}
plot_param_diagnostics_generic_realcols(fits[[example_cp]]$lm,  original_df = filter(pp_all, compartment==example_cp), title_suffix='LM')
plot_param_diagnostics_generic_realcols(fits[[example_cp]]$gam, original_df = filter(pp_all, compartment==example_cp), title_suffix='GAM')
plot_param_diagnostics_generic_realcols(fits[[example_cp]]$stm, original_df = filter(pp_all, compartment==example_cp), title_suffix='STM')
```
```{r}
params_pred <- fits[[example_cp]]$stm$params

original <- filter(pp_all, compartment == example_cp) %>%
  select(date, PBmax, alpha, Eopt, Kd, chl_surface)

df <- left_join(
  original,
  params_pred,
  by = "date",
  suffix = c(".obs", ".fit")
)

vars <- c("PBmax","alpha","Eopt","Kd","chl_surface")

r2_table <- purrr::map_dfr(vars, function(v){

  tibble(
    parameter = v,
    R2 = cor(
      df[[paste0(v, ".obs")]],
      df[[paste0(v, ".fit")]],
      use = "complete.obs"
    )^2
  )

})

r2_table
```
```{r}
# ============================================================
# PP fit for STM with new bloom times
# ============================================================

pp_fit_new_peaks <- map_dfr(names(preds), function(cp) {

  # Monthly observed PP
  obs_monthly <- obs %>%
    mutate(
      date = as.Date(date),
      compartment = as.character(compartment),
      year = year(date),
      month = month(date)
    ) %>%
    filter(
      compartment == as.character(cp),
      !is.na(PP_observed)
    ) %>%
    group_by(
      compartment,
      year,
      month
    ) %>%
    summarise(
      PP_observed = mean(PP_observed, na.rm = TRUE),
      .groups = "drop"
    )

  # Monthly STM predictions using the new bloom times
  pred_monthly <- preds[[cp]]$stm %>%
    mutate(
      date = as.Date(date),
      compartment = as.character(compartment),
      year = year(date),
      month = month(date)
    ) %>%
    filter(
      compartment == as.character(cp),
      !is.na(PP_model)
    ) %>%
    group_by(
      compartment,
      year,
      month
    ) %>%
    summarise(
      PP_model = mean(PP_model, na.rm = TRUE),
      .groups = "drop"
    )

  # Keep only months with both observed and predicted PP
  matched <- inner_join(
    obs_monthly,
    pred_monthly,
    by = c(
      "compartment",
      "year",
      "month"
    )
  ) %>%
    filter(
      is.finite(PP_observed),
      is.finite(PP_model)
    )

  # Calculate PP fit
  tibble(
    compartment = as.character(cp),

    R2 = yardstick::rsq_vec(
      truth = matched$PP_observed,
      estimate = matched$PP_model,
      na_rm = TRUE
    ),

    RMSE = yardstick::rmse_vec(
      truth = matched$PP_observed,
      estimate = matched$PP_model,
      na_rm = TRUE
    ),

    MAE = yardstick::mae_vec(
      truth = matched$PP_observed,
      estimate = matched$PP_model,
      na_rm = TRUE
    ),

    n = nrow(matched)
  )
})

pp_fit_new_peaks
```



## 6.6 Vergelijk PP tussen modellen

```{r compare, fig.width=7, fig.height=4}

# Voorbeeld-aanroep
example_cp <- comps[3]
compare_pp_models_with_obs(preds[[example_cp]], example_cp, obs)
```
## 6.7 Test STM model without blooms
```{r}
## Test: removing the bloom from the STM

dirs <- c(p$out_dir_lm, p$out_dir_gam, p$out_dir_stm)
sapply(dirs, dir.create)

fits_nobloom <- map(comps, function(cp){
  d <- filter(pp_all, compartment == cp)
  list(
    stm = fit_model_tidy_realcols_nobloom(d, model = 'stm', stm_cfg = list(
      fourier_K = p$stm_fourier_K
    ))
  )
})

names(fits_nobloom) <- comps

out_dir_stm_nobloom <- "output_stm_nobloom"
dir.create(out_dir_stm_nobloom, showWarnings = FALSE)

preds_nobloom <- imap(fits_nobloom, function(fit_list, cp){
  list(
#    lm  = make_predictions_realcols(fit_list$lm,  irradiance_df = PAR, compartment = cp, out_dir = p$out_dir_lm,  dz = p$dz, hours = p$hours_per_day, default_bottomdepth = p$default_bottomdepth),
#    gam = make_predictions_realcols(fit_list$gam, irradiance_df = PAR, compartment = cp, out_dir = p$out_dir_gam, dz = p$dz, hours = p$hours_per_day, default_bottomdepth = p$default_bottomdepth),
    stm = make_predictions_realcols(fit_list$stm, irradiance_df = PAR, compartment = cp, out_dir = p$out_dir_stm_nobloom, dz = p$dz, hours = p$hours_per_day, default_bottomdepth = p$default_bottomdepth)
  )
})

```

```{r diagnostics, fig.width=12, fig.height=9}
## 6.5 Observed vs Predicted & Residuen (alle parameters)

#plot_param_diagnostics_generic_realcols(fits[[example_cp]]$lm,  original_df = filter(pp_all, compartment==example_cp), title_suffix='LM')
#plot_param_diagnostics_generic_realcols(fits[[example_cp]]$gam, original_df = filter(pp_all, compartment==example_cp), title_suffix='GAM')
plot_param_diagnostics_generic_realcols(fits_nobloom[[example_cp]]$stm, original_df = filter(pp_all, compartment==example_cp), title_suffix='STM')
```


```{r}
## Comparison statistics

vars <- c("PBmax", "alpha", "Eopt", "Kd", "chl_surface")

r2_all <- map_dfr(comps, function(cp) {

  map_dfr(vars, function(v) {

    obs_fit <- filter(pp_all, compartment == cp) %>%
      select(date, obs = all_of(v)) %>%
      left_join(
        fits[[cp]]$stm$params %>%
          select(date, fit = all_of(v)),
        by = "date"
      )

    obs_fit_nobloom <- filter(pp_all, compartment == cp) %>%
      select(date, obs = all_of(v)) %>%
      left_join(
        fits_nobloom[[cp]]$stm$params %>%
          select(date, fit = all_of(v)),
        by = "date"
      )

    tibble(
      compartment = cp,
      parameter = v,
      R2_bloom = cor(obs_fit$obs, obs_fit$fit,
                     use = "complete.obs")^2,
      R2_nobloom = cor(obs_fit_nobloom$obs, obs_fit_nobloom$fit,
                       use = "complete.obs")^2
    )
  })
})

r2_all


pp_r2_all <- map_dfr(names(preds), function(cp) {

  # STM with blooms
  bloom_data <- preds[[cp]]$stm %>%
    mutate(compartment = as.character(compartment)) %>%
    inner_join(
      obs %>%
        mutate(compartment = as.character(compartment)),
      by = c("date", "compartment")
    ) %>%
    filter(
      !is.na(PP_model),
      !is.na(PP_observed)
    )

  # STM without blooms
  nobloom_data <- preds_nobloom[[cp]]$stm %>%
    mutate(compartment = as.character(compartment)) %>%
    inner_join(
      obs %>%
        mutate(compartment = as.character(compartment)),
      by = c("date", "compartment")
    ) %>%
    filter(
      !is.na(PP_model),
      !is.na(PP_observed)
    )

  tibble(
    compartment = cp,
    model = c("STM with blooms", "STM without blooms"),
    R2 = c(
      yardstick::rsq_vec(
        truth = bloom_data$PP_observed,
        estimate = bloom_data$PP_model
      ),
      yardstick::rsq_vec(
        truth = nobloom_data$PP_observed,
        estimate = nobloom_data$PP_model
      )
    ),
    RMSE = c(
      yardstick::rmse_vec(
        truth = bloom_data$PP_observed,
        estimate = bloom_data$PP_model
      ),
      yardstick::rmse_vec(
        truth = nobloom_data$PP_observed,
        estimate = nobloom_data$PP_model
      )
    ),
    MAE = c(
      yardstick::mae_vec(
        truth = bloom_data$PP_observed,
        estimate = bloom_data$PP_model
      ),
      yardstick::mae_vec(
        truth = nobloom_data$PP_observed,
        estimate = nobloom_data$PP_model
      )
    ),
    n = c(
      nrow(bloom_data),
      nrow(nobloom_data)
    )
  )
})

pp_r2_all

pp_r2_summary <- pp_r2_all %>%
  group_by(model) %>%
  summarise(
    mean_R2 = mean(R2, na.rm = TRUE),
    mean_RMSE = mean(RMSE, na.rm = TRUE),
    mean_MAE = mean(MAE, na.rm = TRUE),
    total_matched_observations = sum(n),
    .groups = "drop"
  )

pp_r2_summary

pp_r2_all %>%
  select(compartment, model, R2) %>%
  pivot_wider(
    names_from = model,
    values_from = R2
  ) %>%
  mutate(
    difference = `STM with blooms` - `STM without blooms`
  )

```


# 7. Reproduceerbaarheid & aannames

- **PAR‑conversie**: $f_{PAR}$ en $\kappa$ zijn benaderingen; kies
  sitespecifiek indien beschikbaar (sensor‑spectrum/kalibratie).
  citeturn12search41turn12search38
- **Dagelijkse integratie**: we gebruiken $\overline{I}_0$
  (daggemiddelde). Een diurnale curve of daglicht‑uren kan worden
  toegevoegd.
- **Chlorofyl‑profiel**: aangenomen **uniform**; kan worden uitgebreid
  met $C_{chl}(z)$.
- **STM**: componenten trend/seizoen/bloom zijn additief en worden
  **log‑schaal** gemodelleerd; zie Prophet‑referenties.
  citeturn12search30turn12search35
- **GAM**: seizoenscomponent is **cyclisch** via `bs='cc'`.
  citeturn12search25turn12search29 \`\`\`
  
  
# 8. Leave one year out for validation
```{r}
# ============================================================
# Leave-one-year-out validation
# Fit models while hiding all measurements from validation_year
# ============================================================

validation_year <- 2024

parameters_to_model <- c(
  "PBmax",
  "alpha",
  "Eopt",
  "Kd",
  "chl_surface"
)

# ------------------------------------------------------------
# Store the real measurements from the validation year
# ------------------------------------------------------------

validation_truth <- pp_all %>%
  mutate(
    compartment = as.character(compartment),
    date = as.Date(date)
  ) %>%
  filter(
    year(date) == validation_year
  ) %>%
  select(
    compartment,
    date,
    all_of(parameters_to_model)
  )


# ------------------------------------------------------------
# Hide the validation-year measurements from the models
# ------------------------------------------------------------

pp_validation <- pp_all %>%
  mutate(
    compartment = as.character(compartment),
    date = as.Date(date),
    across(
      all_of(parameters_to_model),
      as.numeric
    ),
    across(
      all_of(parameters_to_model),
      ~ if_else(
        year(date) == validation_year,
        NA_real_,
        .x
      )
    )
  )


# Confirm that all parameter measurements are hidden
validation_check <- pp_validation %>%
  filter(
    year(date) == validation_year
  ) %>%
  summarise(
    across(
      all_of(parameters_to_model),
      ~ all(is.na(.x))
    )
  )

print(validation_check)


# ------------------------------------------------------------
# Fit validation models by compartment
# ------------------------------------------------------------

fits_validation <- purrr::map(
  comps,
  function(cp) {

    d <- pp_validation %>%
      filter(
        compartment == as.character(cp)
      )

    list(
      lm = fit_model_tidy_realcols(
        df = d,
        model = "lm"
      ),

      gam = fit_model_tidy_realcols(
        df = d,
        model = "gam"
      ),

      stm = fit_model_tidy_realcols(
        df = d,
        model = "stm",
        stm_cfg = list(
          fourier_K = p$stm_fourier_K,
          bloom1_center = p$stm_bloom1_center,
          bloom1_sigma = p$stm_bloom1_sigma,
          bloom2_center = p$stm_bloom2_center,
          bloom2_sigma = p$stm_bloom2_sigma
        )
      )
    )
  }
)

names(fits_validation) <- as.character(comps)
```

```{r predict}

# Dagelijkse PP voorspellen (EP + integratie)

preds_validation <- imap(fits_validation, function(fit_list, cp){
  list(
    lm  = make_predictions_realcols(fit_list$lm,  irradiance_df = PAR, compartment = cp, out_dir = p$out_dir_lm,  dz = p$dz, hours = p$hours_per_day, default_bottomdepth = p$default_bottomdepth),
    gam = make_predictions_realcols(fit_list$gam, irradiance_df = PAR, compartment = cp, out_dir = p$out_dir_gam, dz = p$dz, hours = p$hours_per_day, default_bottomdepth = p$default_bottomdepth),
    stm = make_predictions_realcols(fit_list$stm, irradiance_df = PAR, compartment = cp, out_dir = p$out_dir_stm, dz = p$dz, hours = p$hours_per_day, default_bottomdepth = p$default_bottomdepth)
  )
})
```

```{r}
# ============================================================
# Plot validation-year PP and calculate model fit
# ============================================================

plot_pp_validation <- function(pred_df, obs_df, cp, model_name, validation_year){

  pred_sel <- pred_df %>%
    mutate(date = as.Date(date)) %>%
    filter(year(date) == validation_year) %>%
    select(date, PP_model)

  obs_sel <- obs_df %>%
    mutate(
      date = as.Date(date),
      compartment = as.character(compartment)
    ) %>%
    filter(
      compartment == as.character(cp),
      year(date) == validation_year,
      !is.na(PP_observed)
    ) %>%
    group_by(date) %>%
    summarise(
      PP_observed = mean(PP_observed, na.rm = TRUE),
      .groups = "drop"
    )

  # Match predictions and observations only for metric calculation
  comparison <- inner_join(
    pred_sel,
    obs_sel,
    by = "date"
  ) %>%
    filter(
      is.finite(PP_model),
      is.finite(PP_observed)
    )

  # Calculate validation metrics
  metrics <- comparison %>%
    summarise(
      R2 = cor(PP_observed, PP_model)^2,
      RMSE = sqrt(mean((PP_observed - PP_model)^2)),
      MAE = mean(abs(PP_observed - PP_model)),
      n = n()
    )

  metric_label <- paste0(
    "R² = ", round(metrics$R2, 3),
    "\nRMSE = ", round(metrics$RMSE, 1),
    "\nMAE = ", round(metrics$MAE, 1),
    "\nn = ", metrics$n
  )

  ggplot() +
    geom_line(
      data = pred_sel,
      aes(date, PP_model, colour = "Model"),
      linewidth = 0.7
    ) +
    geom_point(
      data = obs_sel,
      aes(date, PP_observed, colour = "Observed"),
      alpha = 0.7,
      size = 1.8
    ) +
    annotate(
      "label",
      x = min(pred_sel$date, na.rm = TRUE),
      y = Inf,
      label = metric_label,
      hjust = 0,
      vjust = 1.1,
      size = 3.5
    ) +
    scale_colour_manual(
      values = c(
        Model = "#1f77b4",
        Observed = "#d62728"
      )
    ) +
    labs(
      title = paste(
        model_name,
        "| Compartment",
        cp,
        "| Validation year",
        validation_year
      ),
      x = NULL,
      y = "Depth-integrated PP (mg C m^-2 d^-1)",
      colour = NULL
    ) +
    theme_minimal()
}

# Select compartment
example_cp <- as.character(comps[4])

# Create validation plots
pp_val_lm <- plot_pp_validation(
  preds_validation[[example_cp]]$lm,
  obs,
  example_cp,
  "LM",
  validation_year
)

pp_val_gam <- plot_pp_validation(
  preds_validation[[example_cp]]$gam,
  obs,
  example_cp,
  "GAM",
  validation_year
)

pp_val_stm <- plot_pp_validation(
  preds_validation[[example_cp]]$stm,
  obs,
  example_cp,
  "STM",
  validation_year
)

# Combine plots
#pp_val_lm / pp_val_gam / 
pp_val_stm
```




